【裁判字號】    98,簡上,74
【裁判日期】    990514
【裁判案由】    詐欺
【裁判全文】
臺灣雲林地方法院刑事判決              98年度簡上字第74號
上  訴  人
即  被  告  甲○○
選任辯護人  簡維弘律師
上列上訴人即被告因詐欺案件，不服本院民國98年10月16日98年
度虎簡字第199 號第一審刑事簡易判決（聲請簡易判決處刑書案
號：臺灣雲林地方法院檢察署98年度偵字第3483號、第3516號、
第3689號），提起上訴，本院管轄之第二審合議庭判決如下：
    主  文
上訴駁回。
    犯罪事實
一、甲○○雖預見提供己有金融機構帳戶之金融卡及密碼，有遭
    他人利用作為詐騙工具之可能，竟仍不違其本意，基於幫助
    詐欺之未必故意，於民國98年5 月6 日18時許前某日，在不
    詳地點，將其所申請開立之華南商業銀行虎尾分行帳號0000
    00000000號帳戶（下稱華南銀行帳戶）之金融卡及密碼，交
    付予真實姓名、年籍不詳之成年人（無證據可證明係少年或
    兒童），而幫助該成年人所屬詐騙集團為詐欺犯行。該詐騙
    集團成員於收受上開金融卡及密碼後，旋共同意圖為自己不
    法之所有，為下列犯行：
    (一)於98年5 月6 日下午某時，由1 名真實姓名、年籍不詳，
      自稱合作金庫銀行客服中心人員，以電話向乙○○佯稱，
      有金額新臺幣（下同）2,000 元要退還，乙○○需先將帳
      戶內所有餘額匯入指定帳戶內，再將退款金額連同匯入之
      金額全數退還云云，致乙○○誤信為真，先於98年5 月6
      日18時36分許，前往位於臺中市○○路之土地銀行，持土
      地銀行帳號000000000000號帳戶金融卡，以ATM 自動櫃員
      機轉帳匯款29,999元至上開華南銀行帳戶。再於同日20時
      6 分許，依詐騙集團成員之指示，前往位於臺中市○○路
      之華南商業銀行，持相同之金融卡，以ATM 自動櫃員機轉
      帳匯款15,000元至上開華南銀行帳戶內。
    (二)另於98年5 月6 日18時20分許，由1 名真實姓名、年籍不
      詳自稱台新銀行信用卡中心人員「李建國」之人，以來電
      顯示為00-00000000 號電話，向丙○○佯稱，伊於MOMO購
      物台購買商品時以信用卡多刷了1 筆款項，要退款予伊云
      云，因丙○○比對信用卡背面電話確實為00-00000000 號
      ，而誤信為真，先於98年5 月6 日18時27分許，前往位於
      臺北縣三重市○○○路278 號郵局，持中國信託銀行帳號
      000000000000號帳戶金融卡，以ATM 自動櫃員機英文介面
      轉帳匯款29,989元至上開華南銀行帳戶。再於同日18時50
      分許，於上開郵局，持三重市農會帳號00000000000000號
      帳戶金融卡，以相同方式，轉帳匯款29,989元至上開華南
      銀行帳戶。
    (三)嗣乙○○、丙○○於匯款後發覺受騙，報警循線查悉上情
      。
二、案經乙○○、丙○○分別訴由雲林縣警察局斗南分局、虎尾
    分局報告臺灣雲林地方法院檢察署檢察官偵查起訴。
    理  由
壹、程序（即證據能力）部分：
    按被告以外之人於審判外之言詞或書面陳述，除法律有規定
    者外，不得作為證據，刑事訴訟法第159 條第1 項定有明文
    。次按被告以外之人於審判外之陳述，雖不符刑事訴訟法第
    159 條之1 至之4 之規定，而經當事人於審判程序同意作為
    證據，法院審酌該言詞陳述或書面陳述作成時之情況，認為
    適當者，亦得為證據；當事人、代理人或辯護人於法院調查
    證據時，知有同法第159 條第1 項不得為證據之情形，而未
    於言詞辯論終結前聲明異議者，視為有前項之同意，同法第
    159 條之5 定有明文。本件檢察官所舉所有書面及言詞陳述
    之證據能力，業經被告甲○○及其辯護人於本院行準備程序
    時表明同意列為證據，本院審酌該等供述證據之取得過程並
    無瑕疵，與本件待證事實間復具有相當之關聯性，以之為本
    件證據尚無不當，自得採為證據。
貳、實體部分：
一、訊據被告甲○○固坦承有向華南銀行虎尾分行申請開立帳號
    000000000000號帳戶乙情，惟矢口否認有何幫助詐欺取財之
    犯行，辯稱：伊是為了工作，而將華南銀行帳戶之金融卡一
    同攜帶至桃園，但不慎遺失，伊並未將華南銀行帳戶之金融
    卡及密碼交付予詐騙集團成員云云。辯護人並為被告辯護：
    被告甲○○僅遺失華南銀行帳戶之金融卡，至於該帳戶之存
    摺及印鑑均未遺失，仍在被告持有中，倘被告將華南銀行帳
    戶出售予詐騙集團，豈有可能僅出售金融卡，而不交付存摺
    、印鑑？如此交易後，帳戶所有人可立即申報金融卡遺失重
    新補發或持存摺、身份證明文件至銀行變更金融卡密碼，依
    論理及經驗法則，應無詐騙集團購買帳戶卻僅收購金融卡之
    理，由此益徵本件被告並無出售帳戶，確係為遺失金融卡之
    情事。
二、經查：
    (一)上開犯罪事實，業據告訴人乙○○於警詢及檢察事務官訊
      問時、丙○○於警詢時指述綦詳，復有告訴人乙○○之匯
      款明細表2 張、華南商業銀行虎尾分行98年6 月22日華
      虎字第240 號函檢附被告帳戶開戶基本資料及交易紀錄各
      1 份、告訴人丙○○之匯款明細表2 張在卷可稽（雲林縣
      警察局虎尾分局雲警虎偵字第0980006388號卷第10頁、斗
      南分局雲警南刑字第0980006482號卷＜下稱斗南警卷＞第
      6 至14頁），是告訴人乙○○、丙○○確有於犯罪事實欄
      所示之時間，因受他人或詐騙集團成員詐騙，而將款項匯
      入被告之華南銀行帳戶內，並均旋遭提領一空之事實，應
      可認定。故足認被告所有之上開華南銀行帳戶，確遭他人
      或詐騙集團成員用以作為詐欺取財之犯罪工具無訛。
    (二)被告曾於98年5 月13日，以電話向華南銀行臺北客服中心
      表示要暫時掛失上開華南銀行帳戶之金融卡乙情，有華南
      銀行虎尾分行98年12月31日華虎字第479 號函檢附之金
      融卡發行登記事故資料查詢、本院99年2 月3 日電話記錄
      表各1 份在卷可按（本院卷第38、39、46頁）。而依華南
      商業銀行存款往來明細表所示，本件華南銀行帳戶於97年
      7 月31日前每月均有數筆款項之進出，而自97年8 月6 日
      領出906 元、餘額64元後，直至告訴人丙○○遭詐騙而匯
      入29,989元前，並無任何交易紀錄，98年6 月16日前最後
      一筆交易紀錄日期為98年5 月7 日，即上開帳戶用以為詐
      騙集團使用之帳戶時間，僅有2 日。另扣除告訴人丙○○
      、乙○○所匯入之4 筆款項外，於98年5 月6 日至7 日存
      入該帳戶之款項：(1)2,221 元、(2)29,982元、(3)24,000元
      及(4)15,000元，分別係自第一商業銀行新店分行存戶「王
      嘉猷」、永豐商業銀行北高雄分行存戶「陳皇榮」匯入，
      或以現金存入之方式存入被告華南銀行帳戶內，並無被告
      之親友存入款項之記錄，此亦有存款往來明細表、永豐商
      業銀行北高雄分行99年4 月14日永豐銀北高雄分行(099)
      字第00013 號函暨檢附之開戶相關資料、第一商業銀行新
      店分行99年4 月15日一新店字第00060 號函暨檢附之開戶
      相關資料各1 份在卷可按（斗南警卷第11之1 、12頁、本
      院卷第97至103 頁、第109 至110 頁），上開事實堪以認
      定。
    (三)被告及其辯護人雖以前詞置辯，惟查：
      1.按金融卡密碼為透過自動櫃員機提領帳款之唯一方式，
        其重要性不言而喻，一般智識程度之人，均知應將金融
        卡、密碼此等使用帳戶重要之認證分別保管，或將密碼
        牢記心中，不在任何物體上標示或載明密碼，以免徒增
        帳戶款項遭人持金融卡併同輕易得知之密碼而盜領存款
        之風險，先予敘明。
      2.被告供稱伊於98年5 月間要去桃園找工作，被告母親即
        將上開華南銀行帳戶之金融卡及現金交予伊，以預備於
        伊需要錢時由母親將款項匯入上開帳戶內，伊有將密碼
        寫在紙條上與金融卡放在一起，並且放在包包內，10幾
        天後伊現金不夠時，才發現金融卡遺失等語（本院卷第
        29頁）。依被告上開供述內容觀之，其應係於需要領錢
        時想持金融卡領錢，才發現金融卡遺失，如此被告帳戶
        內應已有其母親匯入之款項，方符常理。惟上開帳戶於
        98年5 月6 日至7 日間，並無被告親友匯入款項之紀錄
        ，業如前述。又被告之辯護人亦稱：「被告當時係將金
        融卡置於前面的小夾層裡，現金帶在身上，其他證件就
        放在包包大夾層裡，兩者拉鍊是分開的」等語（本院卷
        第54頁）。查被告攜帶金融卡之目的，既係為需要金錢
        時領款之用，而其自母親交付金融卡到尋找金融卡間隔
        10幾天，可見被告當時並非隨身攜帶大量之現金供其使
        用，被告自有隨時於現金用罄後，可能使用金融卡之認
        識，其前往桃園找工作，對於金融卡之保管，理當更為
        謹慎，豈有反而將金融卡（含密碼）放置於包包前面小
        夾層內，而將其他證件放在包包大夾層內之理？因此，
        被告辯稱其將金融卡密碼記載於紙條上，與金融卡一併
        置放於包包內，已顯悖於一般人管理帳戶之常情，難以
        遽信。
      3.另詐欺正犯為避免員警自帳戶來源回溯追查出真正身分
        ，乃以他人帳戶供作詐得款項出入之帳戶，此為詐欺正
        犯需利用他人帳戶之原因，相應於此，詐欺正犯亦會擔
        心如使用他人帳戶，因帳戶持有人非自己，則詐得款項
        將遭不知情之帳戶持有人提領，或不知情帳戶持有人逕
        自掛失以凍結帳戶之使用，或知情之帳戶持有人以辦理
        補發存摺、變更印鑑、密碼之方式，將帳戶內存款提領
        一空，致其費盡周章所詐得之款項化為烏有，甚或帳戶
        持有人在掛失後，詐欺正犯前往自動櫃員機提領詐欺所
        得贓款時，亦有遭金融機構所置攝影機攝影而為警循線
        查獲之風險，則詐欺正犯為所使用之帳戶，必為其所能
        控制之帳戶，始能確保詐得款項，申言之，詐欺正犯不
        可能使用他人遺失金融卡、密碼之帳戶供作詐得款項匯
        入之帳戶，以免除遭真正帳戶持有人提領或掛失之風險
        。在此情形下，詐欺犯罪集團如仍以該帳戶作為犯罪工
        具，則在被害人將款項匯入該帳戶後，極有可能因帳戶
        所有人之被告掛失止付而無法提領，則其等大費周章從
        事犯罪之行為，卻只能平白無故替原帳戶所有人即被告
        匯入金錢，此等損人不利己之舉，狡詐之犯罪集團應無
        可能為之。換言之，犯罪集團份子為確信帳戶所有人必
        不會或於一定之時間內暫不會報警或掛失止付，確定其
        等至少能於一定之時間內自由使用該帳戶提款、轉帳，
        方能肆無忌憚地於該期間內要求被害人匯款至該指定帳
        戶。查本件告訴人丙○○及乙○○分別於98年5 月6 日
        即接續匯款至上開帳戶，顯見詐騙集團成員於當時已無
        懼於上開帳戶遭凍結、掛失而無法提領贓款或遭帳戶持
        有人提領一空之危險，意即該帳戶之提領權限已在詐欺
        行為人之掌控下無疑。另查詐騙集團成員行為人於98年
        5 月6日 開始對告訴人丙○○及乙○○實行詐欺犯罪行
        為前，上開帳戶於97年7 月31日起僅餘64元，至98年5
        月6 日間亦無交易等情，亦如前述，被告上開帳戶長期
        均無交易發生，於告訴人匯入款項之時節點恰好遺失，
        竟如此巧合，若非被告將該帳戶提供他人使用，何以致
        此？被告辯解，顯不足採。
      4.另上開帳戶之存摺、印鑑雖仍在被告持有中，且其於98
        年5 月13日，曾以電話暫時掛失金融卡，惟查上開帳戶
        於97年7 月31日未使用後，僅在98年5 月6 日及7 日有
        多筆款項進出，帳戶使用之時間僅有2 日，且被告於約
        1 星期後方以電話暫時掛失金融卡，則被告之掛失動作
        ，無異配合詐騙集團詐欺行為（時間）、以掛失紀錄及
        持有存摺、印鑑預供日後事發免責使用之目的，否則豈
        有如此巧合在告訴人匯入之款項遭提領幾殆盡後，方以
        電話暫時掛失金融卡，時間點上未免過於巧合。此益徵
        被告上開帳戶之金融卡及密碼，絕非詐騙集團偶然拾得
        使用，而係被告自行交予該詐騙集團成員使用無疑。
    (四)末按請領金融卡，係針對個人身分之社會信用而予以資金
      流通，具有強烈之屬人性格，而金融帳戶作為個人理財之
      工具，申請開設並無任何特殊之限制，一般民眾皆得以存
      入最低開戶金額之方式申請取得，且同一人均得在不同之
      金融機構申請數個存款帳戶使用，此乃眾所週知之事實。
      故一旦有人刻意收集他人帳戶使用，依一般常識，極易判
      斷係隱身幕後之人基於使用他人帳戶，躲避存提款不易遭
      偵查機關循線追查之考慮而為，自可產生與不法犯罪目的
      相關之合理懷疑。又時下以電話詐騙促使被害人以操作金
      融機構自動櫃員機而詐取金錢之行為甚為猖獗，且廣為媒
      體報導，並經政府有關機關呼籲，則依一般人之社會生活
      經驗，苟不以自己名義申請開戶，卻使用他人之帳戶，其
      目的極可能利用該帳戶供作非法詐財之用，一般稍具知識
      之人，對此情形絕難諉以不知。而金融卡及密碼等均係與
      個人隱私有密切關係之重要物件，一般人若非基於特殊目
      的或情誼，斷無任意交由他人保管或使用之理。被告於提
      供上開帳戶予他人使用時，已係約22歲之成年人，足認其
      心智成熟，具一般智識程度及社會經驗，對於上開各情，
      自有認識，竟仍將其所有之上開帳戶金融卡及密碼提供予
      姓名不詳之成年人使用，其主觀上顯具有縱該取得帳戶之
      人以之為詐欺取財工具，亦不違背其本意之幫助詐欺取財
      不確定故意甚明。
    (五)綜上所述，被告前開所辯，顯係卸責之詞，不足採信。本
      案事證明確，被告幫助詐欺取財犯行堪以認定，應依法論
      科。
三、(一)按刑法上之幫助犯，係對於犯罪與正犯有共同之認識，而
      以幫助之意思，對於正犯資以助力，而未參與實施犯罪之
      行為者而言（最高法院88年度臺上字第1270號判決意旨參
      照）。被告基於幫助詐欺取財之未必故意，提供上開帳戶
      之金融卡及密碼予真實姓名、年籍不詳之人及所屬詐欺集
      團成員之行為，並非實行詐欺取財罪之犯罪構成要件行為
      ，亦無證據證明被告與詐騙告訴人乙○○及丙○○間，有
      何共犯詐欺取財之犯意聯絡或行為分擔，被告應僅係出於
      幫助之意思而為，尚未達到共犯之參與程度，其所為應係
      幫助犯而非正犯行為。核被告所為，係犯刑法第30條第1
      項、第339 條第1 項詐欺取財之幫助犯。
    (二)又被告基於單一犯意，同時交付上開帳戶之金融卡及密碼
      資料，以一行為幫助詐欺集團成員詐騙告訴人乙○○及丙○○，侵犯數個財產法益，為想像競合犯，應依刑法第55
      條之規定從一重處斷，並依刑法第30條第2 項規定，按正
      犯之刑減輕之。被告所幫助之上開詐騙集團成員間，有如
      上所述之犯意聯絡、行為分擔，應論以共同正犯。
    (三)原審審酌被告並無前科素行，惟其所為助長犯罪之猖獗，
      影響社會正常經濟交易安全，及被害人遭騙取之金額計達
      10萬餘元，暨其智識程度、犯後態度等情狀，依刑事訴訟
      法第449 條第1 項前段、第454 條第2 項，刑法第339 條
      第1 項、第30條、第41條第1 項前段、第55條，刑法施行
      法第1 條之1 第1 項、第2 項前段等規定，就被告犯行判
      處有期徒刑3 月，及諭知易科罰金之折算標準為以1 千元
      折算1 日，經核認事用法並無違誤，量刑亦屬妥適。被告
      上訴意旨乃否認犯罪，指摘原判決不當，求予撤銷改判無
      罪，為無理由，應予駁回。至於被告交付予詐騙集團成員
      之資料，依卷內證據可知被告應僅交付金融卡及密碼予詐
      騙集團成員使用，並未交付存摺，特為該犯罪事實之更正
      ，惟此部分並未影響本件犯罪之成立及論罪，附此說明。
據上論斷，應依刑事訴訟法第455 條之1 第1 項、第3 項、第
368 條，判決如主文。
本案經檢察官傅克強到庭執行職務。
中    華    民    國    99    年    5     月    14    日
                  刑事第一庭    審判長  法  官  陳宏卿
                                        法  官  文昌
                                        法  官  陳美利
以上正本證明與原本無異。
本件判決不得上訴。
                                        書記官  王秀如
中    華    民    國    99    年    5     月    14    日

司法院資訊處製作；財團法人民間司法改革基金會備份。
